# Erzya Grammar by Erina & Rueter


- *m o r a̸ > A:a n*
- *m o r a̸ > A:a t*
- *m o r a̸ > ɪ*
- *m o r a > t A:a n o*
- *m o r a > t A:a d o*
- *m o r a̸ > ɪ t́*

- *мораО̸мс*
- *мора̸>A:an*
- *мора̸>A:at*
- *мора̸>ɪ*
- *мора>тА:ано*
- *мора>тА:адо*
- *мора̸>ɪt́*


## Ablative -TO
### standard of comparison
Седе алов
129
mdf:(9)
### standard of	comparison with temporal adverbs
калямодо мейле
60
mdf:(6)
### cause
Перегноесь — раужо, теде почваськак раужо.
28
mdf:(3)
### from
верде нейдяно
21
mdf:(7)
### to an extent
урожаест ламодо зависит почванть эйстэ
Среднейстэ Союзонть келес ярвой товзюронть яровизациясь касты урожаенть малав [омбоце пель центнердэ] гектарс.
Ведьсэнть эряви улемс 10 или 15 минутто аволь седе ламо.
26
mdf:(3)
### separative?
башка
11
mdf:(2)
### for the first time
васенцеде 1935 иестэ
8
()
### stop (subject state)
ведесь лотки бутралгадомадо.
3
mdf:(1)
### point of manipulation (object part)
кундызе цёрыньканть кедте
Ней сайсынек пятаконть крайде щипцасо
4
()
### about, object/subject of several verbs
природадо наукантень мерить естествознания
12
()
### partial quantifying subj
Полевой шпаттонть сех ламо гранитсэнть
7
Штоба почваса улель сяда лама питательнай салда
mdf:(4)
### partial iv subj
Раковинкатнеде морянть потмакссо пурнавсть яла седе ламо
5
()
### ingestion
конадонть ярсатано
8
()
### partial obj
Тя ведьта кочкатама аф лама фарфоровай чашканяс 
mdf:(1)
### partial tv obj complement?
()
### full of
пешксе мезде
Те—чувтонь панжадо сооруженият, пештязь тарадто, ало кевень бассейна марто.
9
()
### misc
Ды бути минь ёндолонть нейсынек седе икеле пургиненть марявомадонзо коряс
ванстомс мезде
ванькскавтыть веденть бутрадонть
6
()
#### source material
Но [мезде] аволь вейкеть чувтне ды куракштне
1
mdf:(1)
### cause of action


- 1) on verbien E *jarsams*, M *jaRcams* ’syödä’, E *śimems*, M *śiməms* ’juoda’ osaobjektin sija edellyttäen, että verbin ja objektin suhde on inkompletiivinen. Esim. E *śiman vet́t́e* ’juon vettä’, *śimems čajd́e* ’juoda teetä’, *jarsams pŕakodo* ’syödä piirakoita’, M *jaRcams päŕakada* ’syödä piirakoita’, *śiməms čajd́ä* ’juoda teetä’.

- 2) Monilla verbeillä – mm. pelkäämistä, lakkaamista, välttämistä, välttymistä, varjelemista, varjeltumista merkitsevät verbit – on ablatiivimuotoinen adverbiaalimäärite: E *peĺan kiskado* ’pelkään koiraa’, M *af keĺgəndan tatar ćorada* ’en rakasta tataaripoikaa’, E *lotkaś kaloń kundamodo* ’lakkasi kalaa pyytämästä’, *vanozo keĺmed́e* ’varjelkoon pakkaselta’.

- 3) Ablatiivi on myös partiaalisen predikatiivin sija: E *iĺazan uĺe lomań śemijaso a mon ved́iń eŕid́e* ’älköön minusta tulko sellainen, jotka ovat vieraassa perheessä eläviä’, M *uĺćasta śembə̑ń keĺgəd́ä, poku vani śeĺməd́ä* ’hän on niitä, jotka kadulla kaikkia lempivät, syrjään-katsova-silmäisiä’, *sodasi, što ton t́äšt́iJńəń ezda* (determ.dekl.) ’hän tietää, että sinä olet kynänkäyttäjiä’,

- 4) ja partiaalisen subjektin sija: M *tumə̑da kolmə̑ĺ* ’tammia oli kolme’ (VM). Ersäläinen kielenopas (OE) käytti determinatiivisen deklinaation mon.ablatiivia: *tumot́ńed́e kolmoĺ* ’tammia oli kolme’, M *rodńikta uĺś kolma aĺi ńiĺä* ’lähteitä oli kolme tai neljä’, *kona kəzńä šäjə̑rda lama* ’sellaisena kesänä, jolloin on paljon hiiriä’, *śińńəf-tapśəf ošńəń esa paršida lamə̑ĺ* ’hävitetyissä kaupungeissa oli paljon omaisuutta’. Ablatiivi on mokšassa yleisempi subjektin sijana kuin ersässä. Vrt. E *śormas sodićatkak* (= mon.nom.) *mińek jonkssońt́ pek a-lamoĺt́* ’meidän seudullamme oli hyvin vähän kirjoitustaitoisia’. (Alhoniemi 1982: 55.)

<p>Ablatiivin varaan rakentuvat muutamat lausekkeet:</p>

- 5) Indefiniittistä kvanttoria seuraava substantiivi, mokšassa myös lukusanaa seuraava substantiivi, on paitsi nominatiivi- myös ablatiivimuotoinen: E *lamo tumodo* ’paljon tammia’. M *śada lomańda* ’sata ihmistä’ (vrt. edellä kohta 4).

- 6) In the comparative construction, the standard of comparison can be indicated by the Ablative. Komparaatio voidaan muodostaa siten, että standardi (= mihin verrataan) on ablatiivimuotoinen ja edeltää adjektiivia. Adjektiivilla on positiivin muoto: E *kize t́eĺed́e paro*, M *kizə̑ś t́alə̑da ćebäŕ* ’kesä on talvea parempi’.



- 7) Postpositiot "ennen", "jälkeen", "paitsi" saavat pääsanan ablatiiviin. (Näin myös monessa muussa sgr.kielessä ja turkkilaiskielissä. Semanttisesti rakenteet ovat lähellä komparaatiota.) E *kulomado ikeĺe* ’ennen kuolemaa’, M *kovda meĺä* ’kuukauden kuluttua’, E (murt.) *kijak a jarce od́eŕvat́ńida* (determ.dekl.) *baška* ’kukaan ei syö lukuun ottamatta hääparia’.

- 8) Paikanilmaus ablatiivimuoto on vain klišeetyypissä E *kudodo kudos* ’talosta taloon’, vrt. myös M *keĺəda-keĺəs* ’sepposen selälleen’, "leveydestä leveyteen".

<p>Determinatiivisen taivutuksen ablatiivi:</p>
<p>Mokšassa erosijojen, ablatiivin ja elatiivin, suhteen on tapahtunut sama synkretisaatio, mikä aikaisemmin kantamordvassa tapahtui tulosijojen kohdalla; illatiivista ei muodostunut lainkaan determinatiivisen taivutuksen muotoa ja determinatiivisen taivutuksen allatiivi on saanut osalleen senkin funktiot. Mokšassa determinatiivisen taivutuksen ablatiivi kantaa kummankin erosijan funktiot, ja sitä on edellä nimitettykin ablatiivi-elatiiviksi. Esim. mokšan ablatiivi-elatiivi partiaalisen predikatiivin tehtävässä: *sodasi, što ton t́äštiJńəń ezda* ’hän tietää, että sinä olet kynänkäyttäjiä’, ja sama sija elatiivin tavoin LÄHTEEN adverbiaalina: *mes oŕgəd́at ošt́ ezda?* ’miksi pakenet kaupungista?’. Vastakkainen ilmiö voidaan todeta ersästä: s. 97.</p>



(Bartens, Raija 1999: 93–95)

